【裁判字號】    92,上易,1485
【裁判日期】    921216
【裁判案由】    違反水利法
【裁判全文】
臺灣高等法院高雄分院刑事判決                  九十二年度上易字第一四八五號
    上  訴  人  乙○○
    即  被  告
    選任辯護人  康四評
右上訴人因違反水利法案件，不服臺灣高雄地方法院九十一年度易字第三五一五號中
華民國九十二年五月二十八日第一審判決（起訴案號：臺灣高雄地方法院檢察署九十
年度偵字第三五六二號、九十一年度偵字第一一三八一號），提起上訴，本院判決如
左：
      主  文
原判決關於乙○○部分撤銷。
乙○○違反主管機關為保護水道，禁止在行水區內堆置砂石之規定，致生公共危險，
處有期徒刑伍月，如易科罰金，以佰元折算壹日，緩刑貳年。
    事  實
一、乙○○為大禾砂石有限公司（下稱大禾公司）負責人，為實際執行業務之人，甲
    知主管機關為保護水道，禁止在行水區內堆置砂石，竟基於在行水區堆置砂石、
    建造便橋以便載運採收砂石，及意圖為自己及他人不法利益之故意，於民國八十
    八年間之不詳時間，僱用姓名年藉不詳且不知情之成年男子，在高雄縣甲仙鄉○
    ○○○○段四德橋下游屬行水區之河川公地上（如附表標示一所示），以堆置砂
    石方式，建造臨時便橋一座，而竊佔面積不詳之上開河川公地，足使該處旗山溪
    河道恐於洪水來臨時造成流水亂竄或通水斷面縮減而影響該河段河防安全，致生
    公共危險；嗣乙○○於八十八年九月七日，將該便橋轉讓予不知情之森山行負責
    人吳芳蓮（另經檢察官為不起訴處分），旋經警會同經濟部水利處第七河川局人
    員，循線於八十九年十一月六日下午三時三十分許，在前述地點當場查獲，始悉
    上情。
二、案經臺灣高雄地方法院檢察署檢察官自動檢舉偵查起訴。
    理  由
一、訊據上訴人即被告乙○○固不諱言於前述時、地，未經許可僱工以堆置砂石搭建
    便橋之事實，惟矢口否認有何違反水利法之犯行，辯稱：我所搭建之便橋，已經
    水流沖毀，該為警查獲之便橋乃係售予吳芳蓮後，由吳芳蓮新建，況我所搭蓋之
    便橋因洪水來襲即遭沖毀，不致有損附近居民權益或致生公共危險云云；惟查：
（一）被告乙○○於八十八年之不詳時間，未經主管機關許可，僱用姓名年藉不詳且
      不知情之成年男子，在上開地點，以堆置砂石方式，建造臨時便橋一座，以供
      自己及他人載運砂石之用，而竊佔河川公地等情，業據被告乙○○於偵查中自
      白不諱（見九十年度偵字第三五六二號卷第八十二頁），核與證人吳芳蓮於警
      訊中證稱：「當時之便橋是大禾公司所有，我們公司為了出入載運砂石，才以
      新台幣一百萬元向大禾公司購買行駛便道之權利」等語（見警訊卷第五至六頁
      ），證人楊甲泉於警訊中證稱：「該便橋係於該工程運作起，由大和（禾）砂
      石行所搭建，作為運輸便道所用」等語（見九十年度偵字第三五六二號卷第二
      十三頁），均相符合，復有旗山溪四德橋下游便橋砂石堆置會勘紀錄、協議書
      各一紙，及現場照片三幀等在卷可憑，是被告乙○○上開自白，核與事實相符
      ，而前述堆置砂石建造便橋之高雄縣甲仙鄉○○○○○段四德橋下游之區○○
      ○○段之河川區域線（內含行水區）前經臺灣省政府七十五年十一月二十八日
      府建水字第一五八四八○號公告在案，故上開地點確屬修正前水利法第七十八
      條各款所稱之行水區內等情，有經濟部水利署九十一年十二月五日之經水政字
      第○九一五○五八二九五○號函、高雄縣政府九十一年十一月二十七日之府水
      管字第○九一○二○九六七○號函各一紙在卷足憑，亦屬河川公地上之事實，
      復有經濟部水利處第七河川局八十九年十二月一日之（八九）水利七管字第○
      八九五○○八五七九號函一紙在卷可證，上開便橋雖於九十年一月二十九日業
      遭拆除而無法測量得被告乙○○竊佔河川公地之實際面積，然此並不影響被告
      乙○○確有竊佔河川公地之罪責，被告乙○○未經許可，在行水區之河川區域
      內堆置土石，搭建臨時便橋而竊佔河川公地之事實，堪以認定。
（二）按修正後水利法第九十四條之一（修正前為第九十二條之一）所謂「致生公共
      危險」，固以實際上須有具體危險之發生為要件，而屬具體的危險犯；然其具
      體危險之存否，仍應依社會一般之觀念，客觀的予以判定；即依其妨害水流之
      具體情況，視其一般上是否有使流水改道，浸蝕護岸，而影響附近住家安全之
      虞，以決定其危險之有無，非必使堤岸潰決，人、畜、房屋淹沒，始得謂其危
      險已發生（最高法院七十四年台上字第三九五八號判決參照）。查被告乙○○
      僱工在旗山溪下游公有河川區域內堆置砂石搭建便橋之行為，恐於洪水來臨時
      造成水流亂竄或通水斷面縮減，而影響該河段河防安全等情，有經濟部水利署
      九十二年四月二十五日之經水政字第○九二五○一七四一四○號函一紙附案足
      憑，顯見上開河川區域確有因被告之堆置行為，致生公共危險，被告乙○○辯
      稱其所搭蓋之便橋洪水來襲即遭沖毀，不致有損附近居民權益或致生公共危險
      云云，洵無足取。
（三）至被告乙○○另辯稱：我所搭蓋之便橋，早已經水流沖毀，為警查獲之便橋乃
      於八十八年九月七日售予吳芳蓮後，由吳芳蓮所搭蓋云云。然被告於原審審理
      時已供稱：「（如何搭便橋？）中間用二個鐵架水箱該水可以通過，旁邊砂石
      大約一米多高，橋面距水面約二米，讓人車可通行。河道寬約三十米，便橋長
      度也約有三十米」、「（提示照片，當時是否如照片搭的？）那是後來吳芳蓮
      他們又搭的，不過我搭的就如照片這樣」等語（見原審卷第二十一頁、第四十
      二頁），足證被告乙○○所搭建之便橋確如為警查獲時所見之便橋，由該查獲
      便橋所在之位置及搭建該便橋之方式，均如同被告乙○○於八十八年間搭建之
      便橋等情，並參諸經濟部水利署上開函文，亦可推知被告乙○○於八十八年間
      搭建之便橋亦有致生公共危險之虞，要與被告乙○○所搭建之便橋現是否確已
      不復存在之事實無涉，則被告乙○○此部分辯解，亦無足採。
（四）綜上所述，本件事證甲確，被告乙○○之犯行堪以認定。
二、查被告乙○○行為後，水利法已於民國九十二年二月六日修正公布，於同年月八
    日生效，修正前水利法第七十八條第一項第三款所規定：「主管機關為保護水道
    ，應禁止在行水區內擅採砂石、堆置砂石或傾倒廢土」，同法第九十二條之一第
    一項後段所規定：「違反第七十八條第一項各款情形之一，．．．致生公共危險
    者，處五年以下有期徒刑，得併科六千元以上三萬元以下罰金」，該二條文均已
    刪除。另增訂第七十八條之一，於第三款規定：「河川區域內之採取或堆置土石
    之行為應經許可」；並增訂第九十二條之二及第九十四條之一，於第九十二條之
    二第七款規定：「違反第七十八條之一第三款規定者，處新台幣一百萬元以上五
    百萬元以下之罰鍰」；第九十四條之一規定：「有第九十二條之二：：規定情形
    之一，致生公共危險者，處五年以下有期徒刑，得併科新台幣五十萬元以上五百
    萬元以下罰金；因而致人於死者，處無期徒刑或七年以上有期徒刑，致重傷者，
    處三年以上，十年以下有期徒刑」；經比較前述新舊法之規定，以舊法之刑度較
    新法為輕，依刑法第二條第一項但書規定，自應適用修正前之舊法，較有利於被
    告；核被告乙○○於前述行水區內以「堆置砂石」方式搭建便橋，致生公共危險
    ，係違反修正前水利法第七十八條第一項第三款規定，應依修正前同法第九十二
    條之一第一項後段規定處斷；公訴人認被告之行為足生「河川地形改變、水流妨
    礙及河道安全等危險，並進而損害河岸附近居民免於水患之權益」，然該損害他
    人權益之輕度行為應為致生公共危險之高度行為所吸收，應不另論，故公訴人認
    被告係犯修正前同法第九十二條之一第一項中段之罪，尚有誤會。又被告僱用不
    知情之成年男子，在前揭行水區內堆置砂石，係以各該成年男子為犯罪工具，立
    於犯罪支配者之地位，為間接正犯，應負與直接正犯之同一責任；被告乙○○僱
    工於上開河川公有地之行水區內，搭建便橋用以便利砂石載運通行而竊佔使用之
    行為，則另係犯刑法第三百二十條第二項之竊佔罪。被告乙○○以一行為觸犯修
    正前水利法第九十二條之一第一項後段及刑法第三百二十條第二項等二罪，依刑
    法第五十五條想像競合犯之規定，從一重之修正前水利法第九十二條之一第一項
    後段之規定論處，公訴人漏未論列刑法第三百二十條第二項之竊佔罪，惟此部分
    與被告前開違反修正前水利法罪部分，有裁判上一罪之關係，本院自得併予審理
    。
三、原審對被告乙○○予以論罪科刑，固非無見，惟查被告乙○○行為後，水利法已
    於民國九十二年二月六日修正公布，於同年月八日生效，已如前述，原審未為新
    舊法之比較適用，尚有未合，被告乙○○上訴意旨，否認犯罪，雖無理由，惟原
    判決既有前述可議，仍應由本院將原判決關於被告乙○○部分予以撤銷改判；審
    酌被告乙○○為圖一己私利，未經許可任意堆置砂石於河川行水區內，非惟足使
    洪水來襲時造成水流亂竄、通水斷面縮減而影響河段河防安全，更嚴重侵害國土
    ，破壞生態環境，致使政府須編列不貲預算，耗費人民稅金，整治河川，惟念其
    建造便橋之部分目的，係為因應四德橋重建時期便利村民交通，及犯後上開便橋
    業經拆除等一切情狀，仍如原審量處有期徒刑五月，並諭知易科罰金之折算標準
    ，又被告乙○○前未曾受有期徒刑以上刑之宣告，有臺灣高等法院被告全國前案
    紀錄表附卷可稽，此次因一時失慮，致罹刑典，事後坦承部分犯行，深具悔意，
    經此偵、審程序及刑之宣告後，應知所警惕而無再犯之虞，本院認以暫不執行其
    刑為適當，併予宣告緩刑二年，用啟自新。
四、原判決對同案被告陳建序部分，已判決確定，本院不另論列。
據上論斷，應依刑事訴訟法第三百六十九條第一項前段、第三百六十四條、第二百九
十九條第一項前段，修正前水利法第九十二條之一第一項後段、刑法第十一條前段、
第二條第一項但書、第三百二十條第二項、第五十五條、第四十一條第一項、第七十
四條第一款，罰金罰鍰提高標準條例第一條前段、第二條，判決如主文。
本案經檢察官邱榮藏到庭執行職務。
中    華    民    國      九十二      年      十二      月     十六   日
                              臺灣高等法院高雄分院刑事第七庭
                                  審判長法官  李春昌
                                        法官  莊飛宗
                                        法官  黃憲文
右正本證甲與原本無異。
如不服本判決應於收受本判決後十日內向本院提出上訴書狀，其未述上訴理由者，
並得於提起上訴後十日內向本院補提理由書狀（均須按他造當事人之人數附繕本)「
切勿逕送上級法院」。
                                      書記官  黃英彥
中    華    民    國      九十二      年      十二      月     十六   日
附錄：本判決論罪科刑法條：
修正前水利法第九十二條之一
違反第七十八條第一項各款情形之一者，除通知限期回復原狀、清除或廢止違禁設施
外，處六千元以上三萬元以下罰鍰；因而損害他人權益者，處三年以下有期徒刑、拘
役或科或併科四千元以上兩萬元以下罰金；致生公共危險者，處五年以下有期徒刑，
得併科六千元以上三萬元以下罰金。
刑法第三百二十條
意圖為自己或第三人不法之所有，而竊取他人之動產者，為竊盜罪，處五年以下有期
徒刑、拘役或五百元以下罰金。
意圖為自己或第三人不法利益，而竊佔他人之不動產者，依前項之規定處斷。
前二項之未遂犯罰之。


司法院資訊處製作；財團法人民間司法改革基金會備份。
